臺灣苗栗地方法院民事簡易判決
111年度苗簡字第100號
原      告  余尚羲即余忠明


被      告  柯明松  
上列當事人間請求確認本票債權不存在事件，本院於民國111年4
月14日言詞辯論終結，判決如下：
    主      文
一、確認被告持有以原告名義所簽發如附表所示之本票，對原告
    之本票債權不存在。
二、訴訟費用由被告負擔。
    事實及理由
一、原告主張：被告持有以原告名義為發票人，票面金額各為新
    臺幣（下同）50萬元，發票日及到期日均未填載，票據號碼
    分別為WG0000000、WG0000000之本票2紙（下合稱系爭本票
    ），於自行填載發票日及到期日，將無效之本票變造為有效
    之本票後，持向本院聲請裁定准許強制執行，經本院以111
    年度司票字第2號裁定准許在案。系爭本票並非原告所簽發
    ，發票人欄之簽名字跡與原告字跡不符，蓋用之印章亦非原
    告之印鑑章，被告持以聲請裁定強制執行，有害於原告之權
    益，爰請求確認被告對原告之本票債權不存在等語。並聲明
    ：如主文第1項所示。
二、被告則以：系爭本票是原告之母親即訴外人陳富美於民國10
    5年間，在伊擔任保全的社區交給伊，因陳富美當時無力清
    償積欠伊之借款，且想東山再起，遂與伊協商債務，並交付
    系爭本票作為借款之擔保。陳富美交付系爭本票時，該本票
    並未填載發票日及到期日，但有附上原告之身分證影本，作
    為原告簽發系爭本票之證明，系爭本票之日期，是陳富美請
    伊幫忙填寫等語為辯。並聲明，原告之訴駁回。
三、本院之判斷：
　㈠按確認法律關係之訴，非原告有即受確認判決之法律上利益
    者，不得提起之，民事訴訟法第247條第1項前段定有明文。
    所謂即受確認判決之法律上利益，係指法律關係存否不明確
    ，原告在法律上之地位有不安之狀態存在或受侵害之危險，
    而此種不安之狀態或危險，能以確認判決除去者而言。原告
    主張被告持系爭本票向本院聲請裁定許可強制執行，經本院
    以111年度司票字第2號裁定准許等情，經本院調取前開卷宗
    核閱無誤，足見被告隨時得以上開裁定，聲請對原告所有之
    財產為強制執行。然原告既否認系爭本票債權存在，則兩造
    就系爭本票之票據債權存否已生爭執，致原告在私法上之地
    位有受侵害之危險，而此項危險得以對被告之確認判決除去
    ，故原告自有即受確認判決之法律上利益，其提起本件確認
    之訴，尚無不合。
　㈡次按在票據上簽名者，依票上所載文義負責；票據上之簽名
    ，得以蓋章代之，票據法第5條第1項、第6條分別定有明文
    。惟票據債務人應依票據文義負責者，以該債務人在票據上
    簽名或蓋章為前提（最高法院65年台上字第2030號判決意旨
    參照）。又本票是否真實，即是否為發票人所作成，應由執
    票人負證明之責，故發票人主張本票係偽造，依非訟事件法
    第101條第1項規定對執票人提起確認本票係偽造或本票債權
    不存在之訴者，應由執票人就本票為真正之事實，先負舉證
    責任（最高法院50年台上字第1659號、70年度台上字第1016
    號判決參照）。本件原告主張系爭本票非其所簽發，依上開
    說明，應由被告先就系爭本票係經原告簽名或蓋章乙節，負
    舉證之責。被告固辯稱系爭本票是原告之母陳富美交予伊作
    為借款之擔保，並附上原告之身分證影本作為原告簽發系爭
    本票之證明云云。原告對此則稱：之前伊是學生，報考時會
    影印身分證備份，可能是印了之後放在家裡，伊母親如何取
    得，伊也不清楚等語。觀諸被告所提之原告身分證影本（見
    卷第33頁），其發證日期為95年7月25日，當時原告年約16
    至17歲，是原告稱其曾為報考而影印身分證備份放在家中等
    情，尚非毫無可能，亦不違反一般人之生活經驗；而陳富美
    與原告既為母子關係，則陳富美自家中取得原告之身分證影
    本，應非難事，尚無從以陳富美將系爭本票及原告之身分證
    影本一併交付被告，遽認系爭本票即為原告所簽發。另被告
    所提以訴外人「曜馨企業社余月晴」為發票人之支票影本（
    見卷第49頁），其上字跡並無證據證明為原告所書寫，是被
    告主張前揭支票上之國字大寫金額字跡與系爭本票相似，足
    見系爭本票為原告所簽發云云，亦難憑採。
　㈢此外，本票應記載一定之金額及發票年、月、日，由發票人
    簽名，欠缺上開應記載事項之一者，其票據無效，此觀票據
    法第11條第1項、第120條規定甚明。原告主張系爭本票原未
    記載發票日，被告持向本院聲請裁定時，該本票發票日欄所
    載日期為被告所填寫等情，為被告所不爭執，並有未載發票
    日之系爭本票影本在卷可佐（見卷第19頁）。而原告於本院
    自陳：伊沒有辦法確認原告有授權伊填寫發票日等語（見卷
    第46-47頁）；則原告主張系爭本票因未載發票日，為欠缺
    應記載事項之無效票據乙節，亦可採信。
四、綜上所述，本件依被告所提證據，無法證明系爭本票為原告
    所簽發；且系爭本票為欠缺發票日記載之無效票據，被告未
    經發票人授權填寫系爭本票之發票日，不能使該本票變為有
    效，原告自無庸就系爭本票負票據責任。從而，原告訴請確
    認被告所執系爭本票對原告之本票債權不存在，為有理由，
    應予准許。
五、本件事證已臻明確，兩造其餘攻擊防禦方法及所提證據，經
    審酌後，於判決結果不生影響，爰不一一論列，附此敘明。
六、訴訟費用負擔之依據：民事訴訟法第78條。 
中　　華　　民　　國　　111 　年　　5 　　月　　 5　　日
                  苗栗簡易庭  法　官　顏苾涵
以上正本係照原本作成。
如對本判決上訴，須於判決送達後20日內向本院提出上訴狀。如
委任律師提起上訴者，應一併繳納上訴審裁判費。
                              書記官　楊慧萍
中　　華　　民　　國　　111 　年　　5 　　月　　 5　　日
附表：
編號 票載發票日 票面金額 （新臺幣） 票載到期日  票據號碼 1 105年12月25日 500,000元 110年12月25日 WG0000000 2 105年12月25日 500,000元 110年12月25日 WG0000000